【裁判字號】    89,判,2001
【裁判日期】    890616
【裁判案由】    綜合所得稅
【裁判全文】
行  政  法  院  判  決                          八十九年度判字第二○○一號
    原      告  甲○○
    被      告  財政部臺北市國稅局
右當事人間因綜合所得稅事件，原告不服行政院中華民國八十八年二月二十三日台八
八訴字第○七三○九號再訴願決定，提起行政訴訟。本院判決如左︰
    主  文
原告之訴駁回。
    事  實
緣原告係執業牙醫師，開設仲美牙醫診所，其八十一年度綜合所得稅結算申報，列報
該診所執行業務所得新台幣（下同）一、五九五、四八一元（包含補報八十年度勞保
所得五二五、六七八元）。被告以其未依法設帳記載，乃依查得資料核算其執行業務
收入八、○七八、四三八元，於扣除必要費用後，核定其執行業務所得為二、九九四
、五六二元。原告不服，以其本年度勞保收入為四、一○三、一七八元，掛號費收入
為九四、二六○元，如依原核定執行業務所得金額計算其一般門診收入為二、七四五
、二五三元，顯屬過高，其一般門診人數應為每日三至五人，另其鑲假牙顆數為平均
每月二十五顆，每顆一、五○○元云云，申經復查決定，以原告一般門診收入，原核
定係依據調查紀錄表所載一般門診人數平均每日一五．五人，每人收費二○○元，日
數三○○天，核算為九三○、○○○元，原告主張其一般門診人數約每日三至五人等
情，經台灣省北區國稅局新莊稽徵所查明屬實，乃更正一般門診人數為每日五人，重
新核算一般門診收入為三○○、○○○元，與原核定之差額六三○、○○○元准予追
減，於扣除百分之三十五之必要費用後，准予追減執行業務所得四○九、五○○元。
原告仍不服，向財政部提起訴願，經遭駁回，訴經行政院台八十五訴字第三七○九四
號再訴願決定，將原決定及原處分均撤銷，由原處分機關另為適法之處分。被告重為
復查決定，准予再追減執行業務所得四八、七五○元。原告仍未甘服，提起訴願、再
訴願，遞遭駁回，遂提起行政訴訟。茲摘兩造訴辯意旨於次：
原告起訴意旨略謂︰一、被告核定原告執業一般門診人數，經詳查實情後，由原先之
平均人數十五．五人，核減為五人，此點可以接受。惟為何一般門診人數、數量如此
核減，但是鑲牙數量，沒有跟著比例酌減﹖要知「鑲牙」的過程，必須先將「患牙
」去除神經，再做「根管治療」，最後才是「根管充填」，接著需要觀察一個星期以
上，確定沒有問題，再修磨患牙、印模型、製作試戴。最後正式固定，這段期間患者
至少須到診五次，原告之診所業務量有限，又沒有護士編制，依個人能力，做多少算
多少，既要看勞農保病患，又要替病患「鑲牙」，遇例假日休診，如何能勝任每月三
十五顆的假牙製作量，再者，訪查人員所核定的「鑲牙顆數」，顯然有經過「加工」
的嫌疑，一般訪查員是以阿拉伯數字填寫數據，而且是先用「鉛筆」填寫（另類思考
：是否日後有所動作）誰能知道，日後在上級壓力之下，自行修改，當然最後必定要
用原子筆或鋼筆，是想如果原先是一般門診人數五人，經過「加工」之後，當然變成
十五．五人。「鑲牙顆數」譬如上半個月七顆，下半個月八顆，搖身變成上半個月十
七顆下半個月十八顆總計是三十五顆，這種小偷行為的行逕有之。況且診所內不可能
置有影印機。牙醫師公會後來發覺有會員吃此悶虧，曾經在會刊上呼籲會員醫師爾後
所有數據，務必以國字大寫字母為憑，而且要影印留底，奈何時不我予，在此情況下
要推翻原有不實之記載，當然不是那麼簡單，只有仰望貴院明察、斟酌，是乃善良百
姓之福。二、依據台灣省北區國稅局當年頒訂八十一年度醫事人員執行業務各類科，
一般門診收費標準表，省縣轄市之「金屬牙」收費標準訂為一、五○○元，而原核定
認原告執業所為一、九○○元（依據上半年為一、八○○元，下半年為二、○○○元
之平均數，事實上當初訪查員之記錄為上半年八○○元，下半年為一、○○○元），
顯然超過這個標準甚多，就以台北縣七大縣轄市繁榮程度及百姓生活水準狀況分析，
永和、新店公教人員居多，板橋市文教機關多，生活水準較高，中和及三重屬中產勞
工階級較多為中等生活水準至於新莊乃後開發時期，工業區工廠多，生活水準較低，
而且大部分是北上「討吃」的外地人，收費又如何能比得上其它地區呢﹖可見當年核
定顯然偏高。三、原告之診所地處偏僻髒亂的中港一街（中港路旁的巷子）七年前如
此，現在大概也不會有所改善，當年選擇在此開業，乃是秉持服務南部鄉親的熱忱，
萬萬想不到錢沒賺到，還要遭受這種「抹黑」的待遇，只好在八十五年結束開業，選
擇回到南部當個服務的「受雇」醫師。四、以上陳述，句句屬實，請體恤民情，針對
事實減免稅負，以符實情。
被告答辯意旨略謂︰一、按「執行業務者於規定期限內辦理結算申報，並能提供證明
所得額之帳簿、文據調查者，其執行業務所得，應依帳載核算認定。其未依規定提供
調查者，應依所得稅法八十三條及同法施行細則第十三條規定訂定之收費及費用標準
核定其所得額。」為執行業務所得查核辦法第八條所明定，又「執行業務者未依法辦
理結算申報，或未依法設帳記載並保存憑證，或未能提供證明所得額之帳簿文據者，
八十一年度應依下列標準計算其必要費用：一．．．十一西醫師：(一)．．．(二)診費包括
藥費，依下列標準計算：1.．．．3.牙科：三五．．．(三)公保、勞保（均含掛號費
收入）：七二。」復為財政部八十二年二月三日台財稅第八二一四七六五三四號函
核定在案。二、本件原告八十一年度綜合所得稅結算申報，關於其執行牙醫業務所得
部分，因原告未設置帳簿並保存相關憑證、文據，原核定財政部台灣省北區國稅局遂
依據查得訪查紀錄表，核定原告一般門診收入為九三○、○○○元，鑲牙收入為一、
○五○、○○○元，另按扣繳憑單記載核定勞保收入為五、九○七、五七八元加計勞
保掛號費收入一九○、八六○元，合計其八十一年度執行業務收入為八、○七八、四
三八元，並分別依一般門診收入及勞保收入按財政部訂頒之執行業務費用標準百分之
三十五及百分之七十二計算其執行業務費用計五、○八三、八七六元，核定原告當年
度執行業務所得為二、九九四、五六二元。嗣經復查決定，將一般門診收入每日人數
由一五．五人變更為五人，重新核定一般門診收入為三○○、○○○元（計算式： 5
×200×300＝300,000 ），與原核定一般門診收入九三○、○○○元之差額六三○、
○○○元，准予追減，即准予追減執行業務所得四○九、五○○元〔計算式：630,00
0×（1-35%）＝409,500 〕，變更核定執行業務所得為二、五八五、○六二元。原告
不服，訴經行政院八十五年十月二十三日台八十五訴字第三七○九四號再訴願決定，
撤銷原處分，著由本局另為適法之處分。經重為復查決定，核定一般門診收入為二二
五、○○○元（計算式：150元×5人×300天＝225,000），與原核定此部分之收入三
○○、○○○元之差額七五、○○○元，准予追減，即准予追減執行業務所得四八、
七五○元〔計算式：75,000×（1-35%）＝48,750 〕，變更核定執行業務所得為二、
五三六、三一二元。三、原告訴稱原核定鑲牙收入偏高等情，經查原告八十一年度未
設置相關帳簿，原核定依查得並經其蓋章簽認之調查紀錄表所載金屬鑲牙每月二十顆
，收費標準（上半年每顆為一、八○○元，下半年每顆為二、○○○元）取平均數一
、九○○元，計算金屬鑲牙收入為四五六、○○○元（即：20顆×1,900元×12月＝4
56,000元）：瓷牙鑲牙每月十五顆，收費標準（上半年每顆為三、六○○元，下半年
每顆為三、○○○元）取平均數三、三○○元，計算瓷牙鑲牙收入為五九四、○○○
元（即：15顆×3,300元×12月＝594,000元），鑲牙收入合計為一、○五○、○○○
元，核定鑲牙部分之執行業務所得為六八二、五○○元〔計算式：1,050,000元×（1
-35%）＝ 682,500元〕，徵諸首揭規定，並無不合，至訴稱原調查紀錄表上記載之鑲
牙顆數及金額經過塗改云云，既未提出具體事證，所訴核不足採。綜上論述：原處分
及所為復查、訴願、再訴願決定並無違誤，請判決駁回原告之訴。
    理  由
按「個人之綜合所得總額，以其全年左列各類所得合併計算之：．．．第二類：執行
業務所得：凡執行業務者之業務或演技收入，減除業務所房租或折舊、業務上使用器
材設備之折舊及修理費，或收取代價提供顧客使用之藥品、材料等之成本、業務上雇
用人員之薪資，執行業務之旅費及其他直接必要費用後之餘額為所得額。執行業務者
至少應設置日記帳一種，詳細記載其業務收支項目；帳簿使用前，並應送主管稽徵機
關登記驗印。業務支出，應取得確實憑證。憑證及帳冊最少應保存五年。」「稽徵機
關進行調查或復查時，納稅義務人應提示有關各種證明所得額之帳簿文據；其未提示
者，稽徵機關得依查得之資料或同業利潤標準，核定其所得額。」為行為時所得稅法
第十四條第一項第二類、第八十三條第一項所明定。次按「執行業務者未依法辦理結
算申報，或未依法設帳記載及保存憑證，或未能提供證明所得額之帳簿文據者，稽徵
機關得照同業一般收費及費用標準核定其所得額。」「前項收費及費用標準，由省（
市）主管稽徵機關徵詢各該業同業公會意見訂定，並報請財政部核定後實施。」「執
行業務者於規定期限內辦理結算申報，並能提供證明所得額之帳簿、文據調查者，其
執行業務所得，應依帳載核算認定。其未依規定提供調查者，應依所得稅法第八十三
條及同法施行細則第十三條規定訂定之收費及費用標準核定其所得額。」亦分別為行
為時所得稅法施行細則第十三條第二項、第三項及財政部訂頒執行業務所得查核辦法
第八條前段所規定。又「執行業務者未依法辦理結算申報，或未依法設帳記載並保存
憑證，或未能提供證明所得額之帳簿文據者，八十一年度應依下列標準計算其必要費
用：一．．．十一西醫師：(一)．．．(二)診費包括藥費，依下列標準計算：1.．．．3.牙
科：三五．．．(三)公保、勞保（均含掛號費收入）：七二。」復為財政部八十二
年二月三日台財稅第八二一四七六五三四號函核定在案。本件原告八十一年度綜合所
得稅結算申報，關於其執行牙醫業務所得部分，因原告未設置帳簿並保存相關憑證、
文據，原核定遂依據調查紀錄表，核定其一般門診收入為九三○、○○○元，鑲牙收
入為一、○五○、○○○元，另按扣繳憑單記載核定勞保收入為五、九○七、五七八
元，加計勞保掛號費收入一九○、八六○元，合計其八十一年度執行業務收入為八、
○七八、四三八元，並分別依一般門診收入及勞保收入按財政部訂頒之執行業務費用
標準百分之三十五及百分之七十二計算其執行業務費用計五、○八三、八七六元，核
定原告當年度執行業務所得為二、九九四、五六二元。原告申經復查決定，將一般門
診收入每日人數由一五．五人變更為五人，重新核定一般門診收入為三○○、○○○
元（計算式： 5×200×300＝300,000 ），與原核定一般門診收入九三○、○○○元
之差額六三○、○○○元，准予追減，即准予追減執行業務所得四○九、五○○元〔
計算式：630,000×（1-35%）＝409,500 〕，變更核定執行業務所得為二、五八五、
○六二元。原告循序訴經行政院八十五年十月二十三日台八十五訴字第三七○九四號
再訴願決定認被告就一般門診收入每人平均收費按二○○元核算，未依調查紀錄表所
載一五○元核算，不符依查得資料核計之旨，爰將原處分及原決定撤銷。被告重為復
查決定，以依據調查紀錄表所載，原告一般門診每人平均收費為一五○元，一般門診
人數為每日五人，重新核算一般門診收入為二二五、○○○元，與原核定此部分之收
入三○○、○○○元之差額七五、○○○元，應准予追減，於扣除百分之三十五之必
要費用後，准予再追減執行業務所得四八、七五○元，變更執行業務所得為二、五三
六、三一二元。原告以其勞農保收入應為四、一○三、一七八元，掛號收入應為九四
、二六○元，被告核定假牙製作收入高達二、五二○、二三五元，亦顯偏高云云，訴
經財政部訴願決定及行政院再訴願決定除持與原處分相同之論見外，並以原告八十一
年度未設置相關帳簿，原核定依查得並經其蓋章簽認之調查紀錄表所載金屬鑲牙每月
二十顆，每顆平均收費一、九○○元（上半年每顆一、八○○元，下半年每顆二、○
○○元），計算金屬鑲牙收入為四五六、○○○元，瓷牙鑲牙每月十五顆，每顆平均
收費三、三○○元（上半年每顆三、六○○元，下半年每顆三、○○○元），計算瓷
牙鑲牙收入為五九四、○○○元，合計鑲牙收入為一、○五○、○○○元，扣除百分
之三十五之必要費用後，核定鑲牙部分所得為六八二、五○○元。原告主張原核定假
牙製作收入高達二、五二○、二三五元，顯係誤解。又被告依據扣繳給付資料，核定
其勞保收入為五、九○七、五七八元，勞保掛號費收入為一九○、八六○元，合計六
、○九八、四三八元，於扣除百分之七十二之必要費用後，核定勞保所得為一、七○
七、五六二元，並無不合。至訴稱調查紀錄表上記載之鑲牙顆數及金額經過塗改云云
，既未提示具體事證，所訴核不足採。遂駁回原告之訴願、再訴願。經核與首揭規定
無違。原告茲起訴主張：被告就一般門診人數由平均十五．五人減為五人，惟鑲牙數
量未比例酌減，並未考量原告每月不能勝任每月三十五顆假牙製作量之工作內容。且
訪查人員製作之調查紀錄表所載鑲牙顆數及收費標準，有變造情形，以原告執業地區
之較低生活水準，核定之收費額顯然偏高，原核定不符實情云云。惟查原告八十一年
度執業看診，除一般門診外，尚有勞、農保病患，關於一般門診平均每日人數，被告
第一次復查決定將原核定人數十五．五人變更為五人，係經囑由台灣省北區國稅局新
莊稽徵所八十四年九月四日北區國稅新莊審字第八四○○○七○七一二號函查明實情
後更正之結果，至於鑲牙顆數，既非依一般門診每日平均人數推計，自無比例酌減之
問題。關於原告八十一年度執業鑲牙數量及單價，依原處分卷附調查紀錄表所載，係
訪查人員調查所得，表上並有原告簽章，被告據以採認，自非無稽。依該表所示每月
金屬牙二十顆，瓷牙十五顆，與原處分卷附原告於一九九五、七、二六日出具之歷年
稅務員訪查資料，七十八年度假牙數為金屬：二十顆＼月，瓷牙：十五顆＼月；八十
二年度假牙為金屬：十五－二十顆＼月，瓷牙十－十五顆＼月，相互比較，並無大異
。至謂台灣省北區國稅局所訂八十一年度省縣轄市金屬牙收費標準為一、五○○元，
無非基本數，被告本案核定數為調查所得之一、九○○元（平均），並非超過甚多，
顯不合理。而查原告八十一年度鑲牙收入經被告核定者為一、○五○、○○○元，惟
原告或以為二、四四五、二三五元（八十四年十一月二十五日所具訴願書），或以為
二、五二○、二三五元（八十六年四月十四日所具訴願書），顯屬誤會，已如前述，
致以為被告核定數太高。其所主張被告採據之調查紀錄表所載鑲牙數量及單價為變造
，又不能舉證以實其說，尚無從採信。原告既未依規定設帳詳載收支情形，無從獲查
帳認定，應承擔依查得資料計課之稅負。從而應認其起訴意旨為無理由。
據上論結，本件原告之訴為無理由，爰依行政訴訟法第二十六條後段，判決如主文。
中    華    民    國     八十九      年      六      月      十六       日
                    行 政 法 院 第 六 庭
                                審 判 長 評  事      徐  樹  海
                                         評  事      林  茂  權
                                         評  事      高  啟  燦
                                         評  事      蔡  進  田
                                         評  事      劉  鑫  楨
右  正  本  證  明  與  原  本  無  異
                                         法院書記官  郭  育  玎
中    華    民    國     八十九      年      六      月      十七       日


司法院資訊處製作；財團法人民間司法改革基金會備份。
